臺灣彰化地方法院民事判決　96年度訴字第338號
原　　　告　庚○○
訴訟代理人　丑○○
原　　　告　辛○○
被　　　告　子○○
　　　　　　寅○○
　　　　　　癸○○
　　　　　　甲○○
　　　　　　乙○○
　　　　　　丙○○
　　　　　　丁○○
　　　　　　己○○○
　　　　　　戊○○
　　　　　　壬○○
上列當事人間請求拆屋還地事件，本院於民國96年6 月27日言詞
辯論終結，判決如下：
    主  文
被告子○○應將坐落彰化市○村段三六七地號、地目建、面積一
一一五點六一平方公尺土地上如附圖即彰化縣彰化地政事務所民
國九十六年五月八日土地複丈成果圖所示：編號E 部分、面積五
四點三八平方公尺之鐵皮平房壹棟拆除，將土地返還原告及其他
共有人。
被告寅○○應將坐落上開土地上如附圖所示編號M 部分、面積三
三點三九平方公尺之水泥磚造一樓建物壹棟拆除，將土地返還原
告及其他共有人。
被告甲○○應將坐落上開土地上如附圖所示編號G 部分、面積十
五點二三平方公尺之鐵皮平房壹棟拆除，將土地返還原告及其他
共有人。
被告乙○○、丙○○、丁○○、己○○○、戊○○應將坐落上開
土地上如附圖所示編號I 部分、面積○點一八平方公尺之水泥磚
造平房壹棟、編號J 部分、面積十三點二○平方公尺之水泥磚造
平房壹棟、編號K 部分、面積二六點九三平方公尺之水泥磚造二
樓建物壹棟及編號L 部分、面積十二點三三平方公尺之水泥磚造
平房壹棟拆除，將土地返還原告及其他共有人。
被告壬○○應將坐落上開土地上如附圖所示編號B 部分、面積三
五點一○平方公尺之水泥磚造二樓建物壹棟及編號C 部分、面積
二四點九四平方公尺之水泥磚造平房壹棟拆除，將土地返還原告
及其他共有人。
原告其餘之訴駁回。
訴訟費用（撤回部分除外）新台幣壹萬壹仟陸佰玖拾貳元由被告
子○○負擔新台幣貳仟玖佰貳拾參元、被告寅○○負擔新台幣壹
仟柒佰伍拾肆元、被告甲○○負擔新台幣捌佰壹拾捌元、被告乙○○、丙○○、丁○○、己○○○、戊○○共同負擔新台幣貳仟
捌佰零陸元、被告壬○○負擔新台幣參仟貳佰柒拾肆元，餘新台
幣壹佰壹拾柒元由原告庚○○、辛○○共同負擔。
    事實及理由
甲、程序方面：
    被告丙○○經合法通知，未於言詞辯論期日到場，核無民事
    訴訟法第386 條所列各款情形，爰依原告聲請，由其一造辯
    論而為判決。
乙、實體方面：
一、原告主張：坐落彰化市○村段367 地號、地目建、面積1,11
    5.61平方公尺土地（下稱系爭土地）為原告與其他共有人共
    有，被告並無合法權源，竟分別占有系爭土地蓋有如附圖即
    彰化縣彰化地政事務所民國96年5 月8 日土地複丈成果圖所
    示建物，其中被告子○○占有附圖所示編號E 部分、面積54
    .38 平方公尺蓋有鐵皮平房1 棟；被告寅○○占有附圖所示
    編號M 部分、面積33.39 平方公尺蓋有水泥磚造一樓建物1
    棟；被告甲○○占有附圖所示編號G 部分、面積15.23 平方
    公尺蓋有鐵皮平房1 棟；被告乙○○（附圖誤載為李泰山，
    應予更正）、丙○○、丁○○、己○○○、戊○○共同占有
    附圖所示編號I 部分、面積0.18平方公尺蓋有水泥磚造平房
    1 棟、編號J 部分、面積13.20 平方公尺蓋有水泥磚造平房
    1 棟、編號K 部分、面積26.93 平方公尺蓋有水泥磚造二樓
    建物1 棟及編號L 部分、面積12.33 平方公尺之水泥磚造平
    房1 棟；被告壬○○占有附圖所示編號B 部分、面積35.10
    平方公尺蓋有水泥磚造二樓建物1 棟及編號C 部分、面積24
    .94 平方公尺之水泥磚造平房1 棟，爰依民法第767 條、第
    821 條規定，請求被告將上開地上物拆除將土地返還原告及
    其他共有人等語。並聲明：除主文第6 項為被告癸○○應將
    坐落系爭土地上之地上物拆除，將土地返還原告及其他共有
    人外，餘如主文所示。
二、被告之聲明及陳述：
（一）被告子○○辯稱：房屋願意拆除，當初協調原告願意賠償
      ，但後來彰化縣政府調處之書面結果與口頭協議不同等語
      。
（二）被告寅○○則辯稱：占用部分為屋簷坐落南方，伊並未出
      入，日後蓋房屋不要蓋在那邊即可等語。
（三）被告癸○○則陳稱：如果需要花錢要由共有人分擔等語。
（四）被告甲○○則以：占有部分係向被告寅○○購買等語資為
      置辯。
（五）被告乙○○、丁○○、己○○○、戊○○辯稱：占用部分
      係向被告子○○、寅○○、癸○○購買，共購買20坪，尚
      未過戶，占用面積不足20坪，故渠等並非無權占有等語。
（六）被告壬○○則辯稱：伊小時候即居住該處，且地價稅亦係
      伊繳納，但為何居住該處伊不清楚等語。
（七）以上被告均聲明：原告之訴駁回。訴訟費用由原告負擔。
（八）被告丙○○受合法通知，未於言詞辯論期日到場，亦未提
      出書狀作何聲明或陳述。
三、得心證之理由：
（一）系爭土地為原告與其他共有人共有，被告占有系爭土地如
      附圖所示：其中被告子○○占有附圖所示編號E 部分、面
      積54.38 平方公尺蓋有鐵皮平房1 棟；被告寅○○占有附
      圖所示編號M 部分、面積33.39 平方公尺蓋有水泥磚造一
      樓建物1 棟；被告甲○○占有附圖所示編號G 部分、面積
      15.23 平方公尺蓋有鐵皮平房1 棟；被告乙○○、丙○○
      、丁○○、己○○○、戊○○共同占有附圖所示編號I 部
      分、面積0.18平方公尺蓋有水泥磚造平房1 棟、編號J 部
      分、面積13.20 平方公尺蓋有水泥磚造平房1 棟、編號K
      部分、面積26.93 平方公尺蓋有水泥磚造二樓建物1 棟及
      編號L 部分、面積12.33 平方公尺蓋有水泥磚造平房1 棟
      ；被告壬○○占有附圖所示編號B 部分、面積35.10 平方
      公尺蓋有水泥磚造二樓建物1 棟及編號C 部分、面積24.9
      4 平方公尺蓋有水泥磚造平房1 棟使用等情，為兩造所不
      爭執，並有原告提出之土地登記謄本及地籍圖謄本各乙件
      為證，且經本院勘驗現場，囑託彰化縣彰化地政事務所派
      員會同兩造測量明確，製有勘驗筆錄、現場略圖及複丈成
      果圖附卷可稽，此部分足認為真正。
（二）按以無權占有為原因，請求返還所有物之訴，被告對原告
      就其物有所有權存在之事實無爭執，而僅以非無權占有為
      抗辯者，原告於被告無權占有之事實，無舉證責任。被告
      應就其取得占有，係有正當權源之事實證明之。如不能證
      明，則應認原告之請求為有理由（最高法院72年度台上字
      第1552號、85年度台上字第1120號、88年度台上字第116
      4 號判決意旨參照）。再按共有物之分割，經分割形成判
      決確定或協議分割登記完畢者，即生共有關係終止及各取
      得分得部分所有權之效力。共有人對於他共有人分得之部
      分，即喪失共有權利，則其占有，除另有約定外，即難謂
      有何法律上之原因（最高法院51年台上字第2641號判例、
      89年度台上字第214 號、90年度台上字第1753號判決意旨
      參照）。查系爭土地重測前為彰化市○○○段山寮小段91
      之25地號土地，與坐落彰化市○村段369 至373 、375 、
      376 地號土地協議合併分割，分割後由訴外人丑○○與被
      告寅○○、子○○、癸○○共有系爭土地，嗣丑○○將其
      應有部分部分出賣予原告辛○○、部分贈與其配偶即原告
      庚○○等情，為兩造所不爭執，並有土地登記謄本及彰化
      縣政府不動產糾紛調處紀錄表在卷可憑，則系爭土地既由
      丑○○與被告寅○○、子○○、癸○○等共有人協議分割
      ，並辦理分割登記完畢，被告寅○○、子○○繼續占用系
      爭土地，依上說明，即無正當權源。至被告子○○雖辯稱
      ：當初協調原告願意賠償，但後來彰化縣政府調處之書面
      結果與口頭協議不同云云，惟此為原告所否認，稽之卷附
      上開彰化縣政府不動產糾紛調處紀錄表調處結果（三）所
      示：本案土地分割後現有建物如須拆除互無補償，惟分割
      後之土地所有權人應負責就拆除後之交接處補修妥適等語
      ，核與被告子○○所辯不符，而被告子○○復未能舉證證
      明確有與原告協議賠償之事宜，則被告子○○前開所辯，
      要屬無據，不足採信。另被告甲○○辯稱：占用部分係向
      被告寅○○購買等語；被告乙○○、丁○○、己○○○、
      戊○○均辯稱：占用部分係向被告子○○、寅○○、癸○○購買等語，雖為被告子○○、寅○○、癸○○所不爭執
      ，惟按共有人於共有土地分割前，就共有土地特定部分，
      未經他共有人全體同意，所為任意處分，依法不效力（最
      高法院83年度台上字第237 號判決意旨參照），是被告子
      ○○、寅○○、癸○○在原告不知情之狀況下，未經共有
      人全體同意，分別將被告甲○○、乙○○、丁○○、己○○○、戊○○占用之特定部分，出售予被告甲○○、乙○○、丁○○、己○○○、戊○○，對原告而言自不生效力
      ，是被告甲○○、乙○○、丁○○、己○○○、戊○○對
      原告自不得主張渠等係有權占有。另被告壬○○固辯稱：
      伊小時候即居住該處等語，雖據證人楊瑞珍證述屬實，然
      此充其量僅能證明被告壬○○自小即居住於系爭土地上，
      並不能證明其係有權占有，且被告壬○○亦自承稱：為何
      居住該處伊不清楚等語在卷，更足徵被告壬○○並非有權
      占有系爭土地甚明。此外，被告均不能證明渠等係有權占
      有，故依上開判決意旨，自應認原告之請求為有理由。
（三）再按所有人，於法令限制之範圍內，得自由使用、收益、
      處分其所有物，並排除他人之干涉。所有人對於無權占有
      或侵奪其所有物者，得請求返還之。對於妨害其所有權者
      ，得請求除去之。有妨害其所有權之虞者，得請求防止之
      。各共有人對於第三人，得就共有物之全部為本於所有權
      之請求。但回復共有物之請求，僅得為共有人全體之利益
      為之，民法第765 條、第767 條、第821 條分別定有明文
      。本件原告共有之系爭土地遭被告占用（被告癸○○除外
      ，容後敘明），已如前述，則原告基於系爭土地共有人之
      地位，請求無合法占有權源之被告（被告癸○○除外）將
      系爭土地上如附圖所示之地上物拆除，將土地返還原告及
      其他共有人，自屬有據。
（四）另被告癸○○並未占有系爭土地，業據彰化縣彰化地政事
      務所勘驗屬實，且有複丈成果圖可稽，則原告請求被告癸○○應將坐落系爭土地上之地上物拆除，將土地返還原告
      及其他共有人，為無理由。
四、從而，原告依據民法第767 條、第821 條之規定，請求被告
    子○○將附圖所示編號E 部分、面積54.38 平方公尺之鐵皮
    平房1 棟；被告寅○○將附圖所示編號M 部分、面積33.39
    平方公尺之水泥磚造一樓建物1 棟；被告甲○○將附圖所示
    編號G 部分、面積15.23 平方公尺之鐵皮平房1 棟；被告乙○○、丙○○、丁○○、己○○○、戊○○將附圖所示編號
    I 部分、面積0.18平方公尺之水泥磚造平房1 棟、編號J 部
    分、面積13.20 平方公尺之水泥磚造平房1 棟、編號K 部分
    、面積26.93 平方公尺之水泥磚造二樓建物1 棟及編號L 部
    分、面積12.33 平方公尺之水泥磚造平房1 棟；被告壬○○
    將附圖所示編號B 部分、面積35.10 平方公尺之水泥磚造二
    樓建物1 棟及編號C 部分、面積24.94 平方公尺之水泥磚造
    平房1 棟拆除，將土地返還原告及其他共有人，於法有據，
    應予准許。被告癸○○部分，於法無據，應予駁回。
五、本件事證已臻明確，兩造其餘主張及所提證據與本院上開論
    斷無涉或無違，不予贅述。
據上論結，本件原告之訴為一部有理由，一部無理由，依民事訴
訟法第385 條第1 項前段、第79條、第85條第1 項，判決如主文
。
中　　華　　民　　國　　96　　年　　7 　　月　　11　　日
                  民事第一庭    法　官　游秀雯
以上正本係照原本作成。
如對判決上訴，應於判決送達後20日內向本院提出上訴狀。
中　　華　　民　　國　　96　　年　　7 　　月　　11　　日
                      　　　    書記官　張西武
